臺灣桃園地方法院民事裁定
111年度消債更字第95號
聲  請  人  
即  債務人  邢迪鴻



上列當事人因消費者債務清理事件聲請更生，本院裁定如下：
    主  文
更生之聲請駁回。
聲請程序費用由聲請人負擔。
    理  由
一、按聲請更生或清算不合程式或不備其他要件者，法院應以裁
    定駁回之，但其情形可以補正者，法院應定期間先命補正；
    法院為調查事實，得命關係人或法定代理人本人到場或以書
    面陳述意見；債務人聲請更生時，應提出財產及收入狀況說
    明書及其債權人、債務人清冊；法院認為必要時，得定期命
    債務人據實報告更生聲請前2年內財產變動之狀況，並對於
    前條所定事項補充陳述、提出關係文件或為其他必要之調查
    ；債務人經法院通知，無正當理由而不到場，或到場而故意
    不為真實之陳述，或無正當理由拒絕提出關係文件或為財產
    變動狀況之報告，應駁回之，消費者債務清理條例（下稱消
    債條例）第8條、第9條第2項、第43條第1項、第44條、第46
    條第3款分別定有明文。又債務人欲以消債條例調整其所負
    義務，自應本於誠信原則之本旨，僅在其不能清償債務或有
    不能清償之虞而使其陷於經濟上之困境時，始得准許之，以
    避免藉此善意立法而惡意圖謀減免債務，致使社會陷於道德
    危險，且更生程序係為保護有清理債務誠意之債務人而設，
    如債務人違反誠實報告義務，足認其欠缺進行更生之誠意，
    且無聲請更生之真意，自無加以保護之必要。
二、聲請意旨略以：聲請人即債務人前積欠金融機構債務無法清
    償，曾與金融機構達成前置協商方案，約定自民國110年12
    月10日起，分180期，每月7,629元，惟因尚有企業貸款及汽
    車貸款之債務，以及四名未成年子女需要扶養，而無法負擔
    前置協商還款方案，因而未依約履行，又聲請人主張其無擔
    保或無優先權之債務總額為2,254,399元，未逾1,200萬元，
    且未經法院裁定開始清算程序或宣告破產，爰聲請裁定准予
    更生等語。
三、經查：
  ㈠本條例所稱消費者，指5年內未從事營業活動或從事小規模營
    業活動之自然人；前項小規模營業指營業額平均每月20萬元
    以下者，消債條例第2條第1、2項定有明文。依財團法人金
    融聯合徵信中心債權人清冊所示（本院卷第61頁），可知聲
    請人為「光軒電腦維修站」（同名共兩間）及「饌園食堂」
    之負責人，惟「光軒電腦維修站」已分別於98年及100年歇
    業（本院卷第457、459頁），「饌園食堂」依財政部北區國
    稅局中壢稽徵所函文暨營業稅查定課徵銷售額證明所示（本
    院卷第161至165頁），該商號自109年5月開始營業之時即為
    查定課徵營業稅之營業人，每月營業額均未超過20萬元，故
    堪認聲請人聲請更生前5年內未從事每月平均營業額20萬元
    以上之營業活動，自屬消債條例第2條所稱之消費者，自得
    依消債條例聲請更生，合先敘明。
  ㈡關於前置協商之要件：
　　⒈聲請人前因對金融機構積欠債務，曾與金融機構達成前置
      協商方案，約定自110年12月10日起，分180期，每月7,62
      9元，但聲請人並未依約履行，因而於111年1月14日毀諾
      等情，有聲請人所提出財團法人金融聯合徵信中心信用報
      告書、前置協商機制協議書、前置協商毀諾通知函等件附
      卷可稽（本院卷第59、103、105、107頁），應可採信。
      是以，本院自應審究聲請人向本院聲請更生，是否有符合
      消債條例第151條第7項但書所列之不可歸責於己之事由，
      致履行有困難之情形，而聲請人毀諾是否具備不可歸責事
      由，則須綜合評判清償條件是否逾其收入扣除合理生活支
      出後之數額。
　　⒉聲請人陳稱其因尚有企業貸款及汽車貸款之債務，以及四
      名未成年子女需要扶養，而無法負擔前置協商還款方案等
      情。參酌聲請人提出之110年8月至111年4月之營業收支報
      表（本院卷第419至453頁），其於斯時係獨自經營饌園食
      堂，每月營業額扣出支出後約為3萬元，而聲請人尚需與
      孩子的生母共同扶養四名未成年子女（分別於97年12月、
      100年3月、104年5月、110年8月出生，本院卷第23、25頁
      ），故於協商成立當時至毀諾時，聲請人可處分所得扣除
      自己及依法應受其扶養者所必要生活費用之餘額，顯然無
      法履行協商方案，堪認聲請人主張因不可歸責於己之事由
      致履行顯有重大困難而毀諾等語，尚屬可採。
　　⒊綜上，聲請人前參與前置協商，與最大債權銀行協商成立
      ，其無法履行既非可歸責於己之事由所致，其聲請更生亦
      無濫用消費者債務清理程序之情事，則其聲請即合乎協商
      前置之程序要件。是本院應綜合聲請人目前全部收支及財
      產狀況，評估其是否已達不能維持最低生活條件，而有「
      不能清償債務或有不能清償之虞」之情形。
　㈢聲請人是否有「不能清償債務或有不能清償之虞」之情形：
　　⒈從聲請人之存摺內頁明細觀之，其自聲請更生前兩年即109
      年3月起迄今，曾有多筆非薪資之大量金錢存入之紀錄，
      故本院認有命聲請人說明金錢來源及流向之必要，並於11
      1年6月9日及111年7月15日命聲請人補正，聲請人雖說明
      有些係汽車貸款放款；有些係銀行貸款放款；有些係友人
      向其返還借款；有些係其向友人借款，上開金錢扣除聲請
      人必要支出後剩餘2,330,000元，因友人林鈿鈞以高額利
      息為誘因，致聲請人於109年10月22日匯款185萬元及110
      年2月19日匯款48萬元予林鈿鈞，嗣後才發現被詐騙云云
      （本院卷第469至470、491至493、505至507頁）。
　　⒉惟查，聲請人稱其被林鈿鈞詐騙，雖有提出匯款單在卷為
      憑（本院卷507頁），然此尚不足以佐證其確實有遭詐騙
      之情事存在，且聲請人曾稱林鈿鈞向其借貸，才會於110
      年1月22日匯款30萬元及110年3月22日匯款6萬元至聲請人
      中國信託帳戶（本院卷第469頁），倘若聲請人確實於109
      年10月22日及110年2月19日受到林鈿鈞詐騙，衡酌常情林
      鈿鈞應不可能會再匯款至聲請人帳戶，且聲請人於本件聲
      請之時並未提到有受到詐騙之情事，於111年6月28日亦只
      稱與林鈿鈞有借貸關係（本院卷第469頁），復於111年8
      月3日始稱受林鈿鈞詐騙（本院卷第493頁），說詞前後不
      一，使本院無從判斷其實際清償債務能力，顯已違反其應
      負之誠實報告義務。
　　⒊縱使詐騙情事為真正，聲請人之行為應屬「投機」之情形
      ，並使其所負債務顯已超過無擔保及無優先權債務之半數
      ，該投機之行為，不僅有違法之嫌，倘准予其更生，將使
      聲請人投機之損失轉嫁予多數債權人，致債權人無端受害
      ，而聲請人卻得享有減少成數清償債務之利益，且其未必
      能獲債權人之同意或可決其更生方案，如更生不成開始清
      算程序，因聲請人之行為顯然已符合消債條例第134條第4
      款之不免責事由，法院仍應為不免責裁定。從而，聲請人
      恣意為與一般生活所需顯不相當之投機行為，復又冀以更
      生程序求減免債務，存在道德風險及不公平之情事，與消
      債條例立法目的有違。
四、綜上所述，因聲請人違反誠實報告義務，致本院無從判斷其
    實際清償債務能力，足認其欠缺進行更生之誠意，且本件聲
    請存在道德風險及不公平之情事，揆諸首揭說明，聲請人本
    件更生之聲請於法未合，應予駁回，爰裁定如主文。
中　　華　　民　　國　　111 　年　　10　　月　　28　　日
                  民事第三庭    法　官　吳佩玲
上列正本證明與原本無異。
如不服本裁定應於送達後10日內向本院提出抗告狀，並應繳納抗
告費新臺幣1,000 元。             
中　　華　　民　　國　　111 　年　　10　　月　　28　　日
                              書記官　龍明珠